臺灣臺北地方法院民事判決　　　　　　 95年度重訴字第283號
　　原　　　告　聯邦商業銀行股份有限公司
　　法定代理人　乙○○
　　訴訟代理人　丙○○
　　　　　　　　甲○○
　　　　　　　　王寶輝律師
　　上　一　人
　　複　代理人　商桓朧律師
　　被　　　告　癸○○○
　　　　　　　　　　　　　　號.
　　　　　　　　壬○○
　　　　　　　　辛○○
　　　　　　　　　　　　　　號.
　　　　　　　　庚○○
　　　　　　　　戊○○
　　共　　　同
　　訴訟代理人　謝協昌律師
上列當事人間請求清償借款事件，本院於中華民國96年5月9日言
詞辯論終結，判決如下：
    主      文
被告應連帶給付原告新臺幣貳仟萬元，及自民國八十六年九月十
七日起至清償日止，按月依原告基本放款利率加年息百分之三點
二五計算之利息，暨自民國八十六年十月十八日起至民國八十七
年四月十七日止按原告基本放款利率百分之十；自民國八十七年
四月十八日起至清償日止按原告基本放款利率百分之二十計算之
違約金。
訴訟費用由被告連帶負擔。
本判決於原告以新臺幣陸佰陸拾柒萬元供擔保後，得假執行。但
被告如以新臺幣貳仟萬元為原告預供擔保，得免為假執行。
    事實及理由
一、原告之法定代理人原為黃春鐘，嗣於民國95年6月9日變更為
    乙○○，有變更登記表在卷可稽（見本院卷第100至102頁）
    ，茲經其聲明承受訴訟，核無不合，先予敘明。
二、原告主張：
  (一)訴外人橋屋開發實業股份有限公司（下稱橋屋公司）為向原
    申請貸款，於民國84年7 月17日邀同被告之被繼承人陳時英
    等人為連帶保證人，並簽訂授信約定書、本票及連帶保證書
    為借款憑證，約定連帶保證人應連帶保證橋屋公司於現在及
    將來對原告所負借款等一切債務在本金新臺幣（下同）2,00
    0 萬元限額內，負連帶清償責任。嗣橋屋公司於84年8月9日
    向原告借款2,000 萬元，約定清償期為86年8月9日，利息自
    發票日起依原告銀行基本放款利率加年息百分之3.25按月計
    算，並隨基本放款利率變動而調整，逾期付息或到期未履行
    債務時，除仍按上開約定利率計息外，逾期在六個月以內者
    按放款利率百分之十；逾期超過六個月部分按放款利率百分
    之二十計付違約金。詎該借款於86年8月9日到期後，橋屋公
    司未予清償，尚欠本金2,000 萬元及利息、違約金未清償，
    連帶保證人陳時英應負連帶清償責任。而陳時英已於84年10
    月24日死亡，被告及訴外人己○○為其繼承人，且均未聲明
    拋棄繼承或聲請限定繼承，被告自繼承開始，承受被繼承人
    陳時英上開連帶保證債務，並負連帶清償責任。為此依連帶
    保證契約及繼承之法律關係提起本訴。
  (二)本票、連帶保證書上之印文與授信約定書上相同，且授信約
    定書與連帶保證書所載日期相同，足見是同日所簽，確實是
    陳時英本人所為。陳時英既有擔任橋屋公司連帶保證人之意
    思表示，並出具系爭本票、連帶保證書、授信約定書，其上
    印文復為真正，自與簽名有同一效力，而其於過世前未為反
    對，顯見原告與陳時英間確實成立連帶保證契約。至被告主
    張為他人盜用，應負舉證責任。
  (三)依民法第129 條第2項第5款規定，聲請強制執行與起訴有同
    一中斷時效之效力，而依同法第747 條規定，向主債務人請
    求履行，及為其他中斷時效之行為，對於保證人亦生效力。
    原告前於86年8 月15日向本院聲請強制執行，聲請拍賣橋屋
    公司所有財產，經本院以87年度執字第6702號受理，現委由
    台灣金融資產股份有限公司（下稱金資公司）強制執行進行
    中，尚未終結，時效繼續中斷中，是原告向橋屋公司及連帶
    保證人陳時英請求清償借款之時效並未消滅。
  (四)按被繼承人如在民法繼承編施行前開始繼承，而其繼承人有
    數人時，繼承人對被繼承人之債務，僅須與其他繼承人按其
    應繼分比例分擔之，不負連帶責任，最高法院28年上字第23
    39號判例可資參照。姑不論本件被告主張陳時英遺產之分割
    ，係於系爭債務清償期屆滿之前，並非實情。況原告並無依
    同條第1項規定，同意就陳時英之債務，移歸一定之人承受
    或劃歸各繼承人分擔，自無該條規定之適用。而即令原告系
    爭債權之清償期，係於被告就陳時英之遺產分割之後，且清
    償期屆滿後迄今已逾5 年，惟參酌上揭判例所持之法律見解
    ，縱被告對於原告不負連帶給付之責任，仍應按其應繼分比
    例分擔被繼承人之債務。
  (五)聲明：１被告應連帶給付原告2,000萬元及自86年9月17日起
    至清償日止，按月依原告基本放款利率加年息百分之3.25計
    算之利息，並自86年10月18日起至清償日止六個月以內依放
    款利率百分之十，超過六個月者，按放款利率百分之二十計
    算之違約金。２願供擔保，請准宣告假執行。
三、被告答辯：
  (一)原告主張橋屋公司向其借款2,000 萬元，然而原告僅提出本
    票乙紙，並未有任何借款約定書、借據等借款證明文件，原
    告主張對於橋屋公司有2,000萬元之借款債權已非無疑。
  (二)原告提出之本票及連帶保證書均非陳時英親自簽名，印文亦
    非陳時英所蓋，原告與陳時英間並無連帶保證之法律關係存
    在。至於授信約定書上雖有陳時英之簽名及蓋章，然而該簽
    名及蓋章是否為陳時英先生所親自為之並非無疑。縱令授信
    約定書係陳時英先生所親自簽名、蓋章，因該授信約定書僅
    係與原告間所簽訂之一般條款，對於任何借款、保證債務、
    票據債務均未有任何具體記載，同時對於系爭保證債務之債
    務人、債務金額、還款日期等亦未有任何記載，亦與系爭保
    證債務無涉。況連帶保證書、授信約定書所記載日期同為84
    年7 月17日，然二份文件陳時英簽名不同，且非由同一對保
    人進行對保，倘陳時英確有於是日辦理連帶保證書簽訂事宜
    ，豈有可能有不同之製作方式，更無可能由不同對保人進行
    對保，該二份文件是否同日完成，亦非無疑。實則連帶保證
    書之書寫日期應為85年8月9日，與本票相同，而倒填日期。
    雖授信約定書、本票、連帶保證書上陳時英印文確屬真正，
    然確係遭人冒用，而未經陳時英先生同意，則系爭本票、保
    證契約書上之印文既非陳時英先生本人所為，且非授權他人
    而為，原告復未能舉證冒用者係有權代理，陳時英與原告間
    並無連帶保證契約之關係。
  (三)縱認陳時英與原告間成立連帶保證契約關係，本件原告係於
    95年3月2日起訴，關於原告請求利息、違約金超過5 年部分
    ，即90年3月1日前部分均已罹於時效，被告得拒絕給付。
  (四)又依民法第1171條第2 項規定，繼承人之連帶責任，自遺產
    分割時起，經過5 年免除。陳時英於逝世後，全體繼承人於
    85年11月間完成遺產分割，於85年11月20日、同月25日訂立
    遺產分割契約書，本件借款債務清償期為86年8月9日，迄今
    已經過5 年，全體繼承人免除連帶責任。而根據遺產分割契
    約書所約定，被告癸○○○因分割遺產所取得之遺產價值為
    31,176,568元，被告戊○○、庚○○所取得之遺產價值則為
    1,287,108 元，被告壬○○、辛○○所取得之遺產價值僅為
    601,252 元，則每人因遺產分割所繼承遺產之比例癸○○○
    為86.03%（31,176,568/36,240,394=0.8603）、庚○○為3.
    55 %（1,287,108/36,240,394=0.0355）、戊○○為3.55%、
    訴外人己○○為3.55%、辛○○為1.66%(60,1252/36,240,39
    4=0.0166)、壬○○為1.66%。雖此一遺產分割比例未經債權
    人同意，然依民法第1171條第2 項之規定，縱該債務分擔比
    例未經債權人同意，於系爭債務清償期屆滿後5 年，全體繼
    承人亦得免除連帶責任。縱令原告起訴主張陳時英之保證債
    務存在，被告亦僅須依前揭分割遺產之比例負擔債務。
  (五)聲明：１原告之訴駁回。２如受不利判決，願供擔保請准宣
    告免假執行。
四、本件原告主張橋屋公司於84年8月9日向原告借用2,000 萬元
    ，於清償期屆至未還，被告之被繼承人陳時英就上開借款擔
    任連帶保證人，出具授信約定書，並於連帶保證書、本票上
    用印，陳時英應負連帶保證人之責，被告依繼承關係，就上
    開借款應負連帶清償之責等語，被告則辯稱授信約定書陳時
    英之簽名及印文固為真正，然是否為陳時英所親為並非無疑
    ，本票、連帶保證書上陳時英之印文亦屬真正，然非基於陳
    時英本人意思所為，原告復未能證明冒用者係有權代理，故
    陳時英顯未與原告成立連帶保證契約關係。縱認陳時英應負
    連帶保證責任，關於原告請求利息、違約金超過5 年部分已
    罹於時效，被告得拒絕給付。且陳時英之遺產已作分割，自
    遺產分割迄今已逾5 年，繼承人間就系爭借款亦不負連帶責
    任，原告僅得請求按被告之遺產分割比例負賠償責任等語置
    辯，是以本件應審究之爭點為：(一)橋屋公司有無向原告借款
    2,000 萬元？(二)如橋屋公司確實向原告借用上開款項，陳時
    英有無擔任該債務之連帶保證人？即原告與陳時英間是否有
    連帶保證契約關係？(三)原告請求之利息、違約金部分，逾90
    年3月1日以前之利息、違約金是否已罹於時效而消滅？(四)倘
    陳時英之連帶保證債務存在，被告及己○○對於系爭債務應
    否負連帶責任？如非負連帶責任，各被告應負擔清償債務之
    金額為何？茲分述如後。
五、原告主張橋屋公司於84年8月9日向其借款2,000 萬元，約定
    清償期為86年8月9日，利息自發票日起依原告銀行基本放款
    利率加年息百分之3.25按月計算，並隨基本放款利率變動而
    調整，逾期付息或到期未履行債務時，除仍按上開約定利率
    計息外，逾期在六個月以內者加放款利率百分之十；逾期超
    過六個月部分加放款利率百分之二十計付違約金。詎該借款
    到期後，橋屋公司未予清償，尚欠本金2,000萬元及自86年9
    月17日起算利息、同年10月18日起算之違約金未清償事實，
    業據原告提出本票（見本院卷第10頁）、中期放款傳票（見
    本院卷第47頁）、單筆授信攤還及收息記錄查詢單（見本院
    卷第32至35、52至56頁）為證，堪信原告主張橋屋公司曾於
    84年8月9日向原告借用2,000 萬元，屆期未還，尚積欠本金
    及上開利息、違約金之事實為可取，被告抗辯橋屋公司未向
    原告借款云云，尚非可採。
六、原告主張陳時英於上開借款擔任連帶保證人之事實，已據提
    出授信約定書、連帶保證書、本票為證，被告就授信約定書
    為陳時英親自簽名，其上印文與連帶保證書、本票之印文均
    屬相同之事實不爭執，惟辯稱陳時英並無擔任連帶保證人之
    意思，該等文書上之印文非基於陳時英本人之意思所為，亦
    非有權代理人所為等語，經查：
  (一)按私文書經本人或其代理人簽名、蓋章或按指印或有法院或
    公證人之認證者，推定為真正，民事訴訟法第358 條定有明
    文。本件授信約定書上之姓名為陳時英所親簽，其上「陳時
    英」印文為陳時英所蓋，該印文與連帶保證書、本票上之印
    文相同，均為真正，依上開規定，授信約定書、連帶保證書
    、本票均應推定為真正。
  (二)陳時英之子即己○○證稱：橋屋公司設立時伊係合夥人，當
    時橋屋公司在台北市○○街要興建住辦大樓，需要週轉營建
    資金，所以向原告申請貸款，保證人有父親陳時英、鄭金益
    、黃森煌及伊四人，貸款的申辦，是一次性的，一開始陳時
    英有擔任連帶保證人，他有簽名，所以他是同意的，在簽授
    信約定書的時候，貸款金額與條件都已經談妥了，因是伊父
    親跟原告接洽的，陳時英在授信約定書上簽名的意思，是要
    替橋屋公司貸款擔任連帶保證人等語（見本院卷第92、93頁
    正面）；另證人即本件貸款時擔任原告南京東路分行放款職
    務之丁○○證稱：當時是陳時英說需要貸款，跟經理黃俊杰
    洽商，伊只是經辦，經理帶陳時英來找伊，跟伊說橋屋公司
    有一個案子在廈門街，新建資金不夠，要週轉，那個案子比
    較特殊是土建是在別的銀行貸款，再來跟我們貸款，所以經
    理有說主要是資金不夠，由建設公司來借，陳時英擔任保證
    人，所以伊就把這個案子上簽核准對保、撥款。銀行實務授
    信約定書一定要本人簽名、蓋章等語（見本院卷第151 頁背
    面）；證人即同為當時任職放款業務之子○○亦證稱：依銀
    行規定簽授信約定書一定要核對本人，要由本人親簽、蓋章
    ，本件授信約定書確實有核對本人親自簽名，所以陳時英當
    時有到我們南京東路分行，由伊核對無誤等語（見本院卷第
    153、154頁），顯見橋屋公司前於84年間因在台北市○○街
    興建住辦大樓，需求資金週轉，橋屋公司當時之董事即己○○，乃透過時任總統府國策顧問及台灣土地銀行常務董事等
    職務之父親即陳時英出面向原告銀行南京東路分行洽商橋屋
    公司貸款事宜，經獲分行審核核可後，陳時英即於84年7 月
    17日同意擔任橋屋公司之連帶保證人，書立授信約定書並用
    印，陳時英確有為橋屋公司之系爭債務擔任連帶保證人，而
    為原告所同意，陳時英與原告間確實成立連帶保證契約之關
    係。
  (三)被告雖辯稱連帶保證書、本票均非陳時英所簽名，而授信約
    定書僅係與原告間所簽訂之一般條款，對於任何借款、保證
    債務、票據債務均未有任何具體記載，對於系爭保證債務之
    債務人、債務金額、還款日期等亦未有任何記載，縱令該授
    信約定書上之簽名為陳時英所親自簽名或蓋章，亦與系爭保
    證債務無涉，原告須證明連帶保證書、本票為陳時英親自蓋
    用印文，否則原告與陳時英間尚無連帶保證債務關係等語。
    惟查：
    １系爭連帶保證書、本票上之印文，既與授信約定書上之印
      文相同；而連帶保證書之日期，復與授信約定書之日期相
      同，有上開書證可稽，自不得僅以本票上之日期，與連帶
      保證書、授信約定書不同，以及連帶保證書、本票之簽名
      與授信約定書不同，即行推論連帶保證書及本票上之「印
      文」，非陳時英親自所蓋者，連帶保證書與授信約定書非
      同日所製作，即推測陳時英無連帶保證之意思表示。
    ２陳時英曾係執業律師，借款當時復擔任總統府國策顧問及
      臺灣土地銀行之常務董事等職務，法律專業知識及社會經
      驗豐富，其既親自出面與原告相關承辦人員洽商本件貸款
      事宜，對於本件貸款究係自己為借款人，抑或擔任橋屋公
      司之連帶保證人，不可能未於洽商貸款事宜時談妥。而系
      爭貸款係因橋屋公司欠缺營建資金而貸，由陳時英出面洽
      商，以橋屋公司為主債務人，橋屋公司之董事（黃森煌、
      己○○）、監察人（鄭金益）與陳時英為連帶保證人，亦
      與經驗常情無違。
    ３雖己○○於被告訴訟代理人詢問是否確實知道陳時英同意
      擔任連帶保證人時另證稱：陳時英跟銀行接洽時伊未在場
      ，接洽完後伊才去辦理，故陳時英與原告約定是擔任借款
      人，還是連帶保證人，伊沒有辦法確定，從授信約定書為
      陳時英親自簽名，故陳時英同意本件貸款等語（見本院卷
      第93頁背面至第94頁）。然己○○既委請其父與銀行洽商
      所營橋屋公司之貸款事宜，對於整個貸款之金額、內容、
      過程及其細節完全知情且參與，上開證詞顯係臨訟故為避
      重就輕。而授信約定書、連帶保證書、本票上印文均為真
      正，陳時英於洽妥貸款事宜，復親自於授信約定書簽名、
      用印，於實際撥款時，再由其子己○○在連帶保證書、本
      票上代為簽名、用印，難謂己○○未經其父陳時英授權。
    ４再按印章由本人或「有權使用之人」蓋用為常態，由無權
      使用之人蓋用為變態，主張該變態事實之當事人，應負舉
      證責任。陳時英既親自於授信約定書上簽名，且授信約定
      書上之印文，亦係以陳時英所有之印章所蓋用者，而連帶
      保證書及本票之印文，又與授信約定書上相同，為兩造所
      不爭執，復經證人己○○證述明確。陳時英既為己○○擔
      任董事之橋屋公司向原告洽商貸款事宜，並簽具授信約定
      書，就連帶保證書、本票授權由己○○代為簽名用印，亦
      與經驗常情相符，原告主張上開印文係經陳時英親自用印
      或授權他人使用，堪以採信。至被告抗辯連帶保證書及本
      票上陳時英之印文為己○○或他人盜用，迄未為明確之主
      張，並舉證證明之，即徒以連帶保證書及本票上之簽名與
      授信約定書上之簽名不符，遽謂連帶保證書及本票為偽造
      云云，委非可取。
  (四)被告另以證人丁○○、子○○等人因年代久遠，不記得系爭
    連帶保證書、本票之印文，是否確實為陳時英本人親自到場
    所蓋用，執而主張連帶保證書、本票並非陳時英本人或其他
    有權使用之人所蓋等語。然從本件貸款債務係由陳時英洽商
    ，並親自於授信約定書上簽名、用印，連帶保證書、本票，
    即使非陳時英親自所蓋，仍係經由「有權使用之人蓋用」為
    常態，證人丁○○、子○○辦理系爭貸款對保時間，迄今已
    逾十年之久，致無法清楚記得當日之情形，惟仍不足以證明
    連帶保證書及本票之印文，係無權使用之人所盜蓋。
  (五)至被告雖舉最高法院70年台上字第657 號判例、93年度台上
    字第2196號判決、86年度台上字第3190號判決，以及臺灣高
    等法院臺南分院93年度重上更(一)字第21號判決，與中華民國
    銀行公會全國聯合會78年4 月11日全會業(一)字第0263號函為
    證，主張原告與陳時英之連帶保證關係不存在等語。惟本件
    陳時英係親自與原告相關承辦人員洽商橋屋公司之貸款事宜
    ，其又曾為具有法律專業知識之執業律師，明瞭借款人及連
    帶保證人法律上地位之不同，並於授信約定書上親自簽名，
    而系爭連帶保證書所載之日期與授信約定書相同，與本票所
    載之日期相距未達一個月，足以證明陳時英確係為主債務人
    橋屋公司連帶保證之真意表示，核與上開判例所謂單純交付
    印章予他人之例外情形有間，更與上開判決之基礎事實迥然
    有別，均無比附援用之餘地。而上開銀行公會函係對於約定
    書印鑑與抵押權契約書印鑑不同之情形有被盜用之可能，對
    於銀行公會會員所為之函釋，本無拘束法院之效力。況若本
    件不能排除被盜用之可能性，惟就陳時英之印章是否遭盜用
    等事實，仍應由被告負主張及舉證之責任，而被告迄未能證
    明盜用之事實，所辯自非可取。
七、次按利息、紅利、租金、贍養費、退職金及其他一年或不及
    一年之定期給付債權，其各期給付請求權，因五年間不行使
    而消滅，民法第126條定有明文。又依同法第129條第2項第5
    款規定，聲請強制執行與起訴有同一中斷時效之效力；依同
    法第747 條規定，向主債務人請求履行，及為其他中斷時效
    之行為，對於保證人亦生效力。查原告前於86年8 月15日向
    本院聲請強制執行，聲請拍賣橋屋公司所有財產，經本院以
    87年執字第6702號受理，現委由金資公司強制執行進行中，
    尚未終結等情，有該公司函在卷可稽（見本院卷第324至338
    頁）。準此，本件時效繼續中斷中，原告向橋屋公司及連帶
    保證人陳時英請求清償借款之時效並未消滅。被告辯稱縱令
    原告起訴請求有理由，然原告遲至95年3月1日始起訴請求，
    關於90年3月1日以前之利息、違約金請求均已罹於時效而消
    滅等語，亦非可取。
八、被告另辯稱被告與己○○已於86年11月間就陳時英之遺產為
    分割，各繼承人負擔之比例為癸○○○負擔86.03 ％、庚○○負擔3.55％、戊○○負擔3.55％、辛○○負擔1.66％及壬○○負擔1.66％，依民法第1171條規定，被告就陳時英之債
    務無庸負連帶責任，僅依上開比例負責等語。惟按共同繼承
    時，各繼承人依其應繼分繼承遺產，為求繼承人間之公平起
    見，民法第1153條規定，繼承人對於被繼承人之債務，負連
    帶責任。繼承人相互間對於被繼承人之債務，除另有約定外
    ，按其應繼分比例負擔之。惟此項規定非強制規定，依民法
    第1171條規定，遺產分割後，其未清償之被繼承人之債務，
    移歸一定之人承受，或劃歸各繼承人分擔，如經債權人同意
    者，各繼承人免除連帶責任。繼承人之連帶責任，自遺產分
    割時起，如債權清償期在遺產分割後者，自清償期屆滿時起
    ，經過五年而免除。由前開規定可知，遺產分割後，其未清
    償之被繼承人債務倘移歸一定之人承受，或劃歸各繼承人分
    擔者，如經債權人同意，各繼承人則得免除連帶責任。繼承
    人之連帶責任，自遺產分割時起，如債權清償期在遺產分割
    後者，自清償期屆滿時起，全體繼承人經過五年後即免除連
    帶責任。查陳時英全體繼承人於85年11月20日訂立第一份遺
    產分割協議書、同月25日訂立第二份遺產分割契約書，有該
    二份契約書在卷可稽（見本院卷第240、268頁），然觀諸該
    協議書內容，均未見就系爭債務為任何之約定，遑論經原告
    同意，尚難謂符合前開規定，各繼承人自不免其依法所應負
    之連帶責任。被告辯稱就系爭債務應依該二份分割協議書分
    割比例負擔，不負連帶責任，亦非可取。
九、綜上所述，原告主張陳時英擔任橋屋公司向其借款2,000 萬
    元債務之連帶保證人為可採信，原告依消費借貸、連帶保證
    、繼承之法律關係，請求被告連帶給付2,000 萬元，及如主
    文第一項所示之利息、違約金，於法有據，應予准許。兩造
    分別陳明願供擔保，請求宣告假執行或免為假執行，經核均
    無不合，爰分別酌定相當之擔保金額，予以准許。
十、本件因事證已臻明確，兩造其餘攻擊、防禦方法及所為之立
    證，經逐一審酌，認與判決之結果不生影響，不再一一論述
    ，併予敘明。
據上論結，本件原告之訴為有理由，依民事訴訟法第85條第2 項
、第390條第2項、第392條第2項之規定，判決如主文。
中　　華　　民　　國　　96　　年　　5　　 月　　25　　日
                  民事第四庭    法  官    林麗玲
以上正本係照原本作成
如對本判決上訴，須於判決送達後20日內向本院提出上訴狀
中　　華　　民　　國　　96　　年　　5　　 月　　25　　日
                                書記官    林蓮女
